臺灣高雄地方法院刑事判決　　　　　　　　　　　　　　　九十年度易字第四九號
　　公　訴　人　臺灣桃園地方法院檢察署檢察官
　　被　　　告　甲○○
右列被告因詐欺案件，經檢察官追加起訴（八十九年度偵字第一一九七四號），本院
判決如左：
      主  文
甲○○幫助意圖為自己不法之所有，以詐術使人將本人之物交付，累犯，處有期徒刑
伍月，如易科罰金，以參佰元折算壹日。
      事  實
一、甲○○曾於民國八十六年間因賭博，及於八十七年間因詐欺案件，經臺灣臺北地
    方法院分別判處有期徒刑三月及四月，定執行刑為六月，於八十八年九月十日執
    行完畢，另又於九十年因竊盜案件，經臺灣士林地方法院判處有期徒刑八月，現
    正在執行中，仍不知悔改，因在雲林縣某地，見不詳姓名之成年人向不特定人收
    購郵局郵政儲金帳戶存簿、印鑑及提款卡，甲○○認有利可圖，且可預見收購者
    取得他人帳戶使用之行徑，常與財產犯罪密切相關，又對於出售帳戶供他人使用
    ，他人是否持以犯罪雖無確信，但因出售有利可圖，乃以縱他人持以犯罪亦無違
    反其本意之犯意，向該收購之人收取金錢後，而基於幫助他人實施詐欺犯罪之犯
    意，於八十八年十一月十五日，在雲林縣虎尾鎮，向交通部郵政總局虎尾郵局申
    請局號000000－0號（申請時局號為○一七○○－二號）、帳號0000
    00－0號之郵政存簿儲金帳戶存簿、印鑑及提款卡後，交付他人使用。而蔡幸
    容（通緝中，另行審結）旋即與不詳姓名之成年人，基於共同詐欺取財之概括犯
    意，以「創信國際投信機構」名義寄發廣告單、兌獎單等刮刮樂信件給住在桃園
    縣八德市之乙○○，佯稱其刮中獎金新臺幣（下同）六十萬元，經乙○○按廣告
    單上所留電話與該機構中自稱「蔡國正」之不詳姓名成年男子聯絡，對方遂向乙
    ○○訛稱需先繳交稅金始能領取所中之彩金，及若欲得更多彩金須入會並繳交入
    會費云云，並指定甲○○之前開郵局郵政儲金帳號，及由蔡幸容於八十八年十二
    月間某日，在高雄市○○區○○路三十一之二號「城中城」大樓外涼亭處所收購
    取得之尹國文、蔡國正、尤麗文等人（三人業經本院判刑確定）之郵局郵政儲金
    帳戶（分別為：尹國文、高雄內惟郵局、局號○○四一一一號、帳號00000
    00號；蔡國正、高雄府北郵局、局號0000000、帳號0000000號
    ；尤麗文、高雄鹽埕郵局、局號○○四一○五號、帳號0000000號），供
    乙○○匯入入會費之用，致乙○○陷於錯誤，信以為真，而先後於八十八年十二
    月十五日、同年月十六日，匯款九萬元、八萬元，入蔡國正前開帳戶；於同年月
    十六日，匯款二萬元，入甲○○前開帳戶；於同年月十八日，款六十萬元，入
    尹國文前開帳戶；於同日，匯款二十四萬元，入尤麗文前開帳戶，前後共匯款一
    百零三萬元。嗣因乙○○始終未取得前開彩金，始知受騙。
二、案經乙○○訴由雲林縣警察局報告臺灣雲林地方法院檢察署檢察官呈請臺灣高等
    法院檢察署移轉臺灣桃園地方法院檢察署檢察官向本院追加起訴。
    理  由
一、按於第一審辯論終結前，得就與本案相牽連之犯罪或本罪之誣告罪，追加起訴，
    刑事訴訟法第二百六十五條第一項定有明文。經查，與被告共犯一罪之如前開事
    實欄所載之蔡幸容、尹國文、蔡國正及尤麗文等人之犯罪，業經臺灣高雄地方法
    院檢察署檢察官於八十九年十一月四日以八十九年度偵字第一○一六五號案件，
    向本院提起公訴，則臺灣桃園地方法院檢察署檢察官於前開案件第一審辯論終結
    前，就本案相牽連之犯罪向本院追加起訴，合於前開規定，本院自應予以審理，
    合先敘明。
二、訊據被告甲○○，矢口否認有何前開犯行，辯稱：虎尾郵局之前開郵政儲金帳戶
    ，固為伊所開設，但伊並未領取提款卡。伊平時住臺北，當時到雲林縣虎尾鎮找
    朋友「阿弟」玩，因缺錢而向友人「阿清」借款，「阿清」叫伊到郵局開戶，然
    後他會匯錢進來，伊因此向虎尾郵局申請開戶，但開戶後友人並未匯錢給伊，而
    由友人母親借伊三千元使用。申請開戶時有申請使用提款卡，但被告知要一星期
    後才能領取，而伊沒來得及領取即回臺北，後來即遭雲林縣虎尾分局通知前去作
    筆錄，伊才得知有人用伊的提款卡去提款，但伊並不知情。伊的存摺、印章不知
    何時、在何地遺失？伊回臺北後約一星期左右才發現，因該帳戶內僅有五百元，
    故伊未亦去申報遺失云云。
三、經查：
（一）被害人乙○○遭人以「創信國際投信機構」名義寄送廣告單、兌獎單等刮刮樂
      信件佯稱其刮中獎金，須先交繳稅金始能領取獎金，若欲得更多獎金須加入會
      員繳交入會費，並指定被告甲○○及蔡國正、尹國文及尤麗文等人名義之前開
      郵局帳號，供乙○○匯款，乙○○前後匯入一百零三萬元之情，業據被害人乙
      ○○於本院八十九年度易字第五一六○號案件之警、偵訊及本院訊問時所指述
      甚詳，復有「創信國際投信機構」廣告信、兌獎單一份，乙○○匯款入前開帳
      戶之郵政國內匯款執據影本五張，及郵政儲金匯業局九十年二月二十七日以儲
      00000000－00四號函附之被告甲○○、尹國文、尤麗文及蔡國正之
      郵局所立存簿儲金帳戶開戶基本資料等附在該案卷內可稽。而蔡國正、尹國文
      、尤麗文則係因經濟困窘而遭蔡幸容利誘收購郵政儲金帳戶之情，亦經蔡國正
      、尹國文及尤麗文三人於該案件審理中所供明，故被害人乙○○遭人利用被告
      甲○○及蔡國正、尹國文及尤麗文等人之前開郵局帳戶詐財之事實，洵堪認定
      。
（二）被告甲○○雖辯稱：開戶係為向友人借款云云，惟其在雲林縣虎尾鎮向在同地
      點之友人借款三千元之數額不多，以見面親自交付最為簡便，何需由被告向金
      融機構新設帳戶，由友人至金融機構匯款入該帳戶後，再由被告前往領取？又
      被告金融機構存款帳戶之存摺及印鑑若同時遺失，則存款即有隨時遭人盜領之
      危險，縱如被告所稱：開戶時其內僅五百元云云，但被告既缺錢而欲向友人借
      款三千元，則五百元對於被告而言，即難謂係微小之金額而不擔心被盜領損失
      ，故依常情，被告於發現遺失後，斷無不申報遺失之可能，但被告卻辯稱：並
      未申報遺失云云，是被告前開所辯，尚與常情相違，而難以遽信。
（三）該郵政儲金帳戶係被告親自開戶，並於申請開戶時同時申請提款卡，且提款卡
      係由申請人親自攜帶身分證、印鑑、儲金簿到郵局辦理，領取時憑印鑑、儲金
      簿向申請郵局領取，被告之提款卡，並由申請人持印鑑蓋章後簽收之情，此有
      雲林郵局九十一年五月十六日，儲九一字第五○六○○四○五五號函及九十一
      年五月卅日、九一五○六○四－六六號函附簽收文件附卷可稽，足證該提款卡
      係被告親自持印鑑、存摺到虎尾郵局領取之事實，故被告辯稱：未領得提款卡
      云云，實不足採信。參諸本案被同樣利用為作案工具之蔡國正、尹國文及尤麗
      文三人帳戶之被收購情形，被告甲○○前開帳戶之郵政儲金簿、印鑑及提款卡
      ，除認定為係被告為貪圖利益而出賣交付他人利用外，別無其他得對被告為有
      利之認定之情形。
（四）衡諸金融存款帳戶，事關存戶個人財產權益之保障，其與存戶印鑑章結合，具
      有高度之專有性，除非本人或與本人親密關係者得持有保管、使用外，難認存
      褶及印章可作為市場上流通而自由交易之對象，一般人應均有妥為保管防阻他
      人任意使用之認識，縱使特殊情況偶有交付他人使用之需，亦必然深入瞭解用
      途後再行提供使用，方符常情；且該等物品如若落入不明人士手中，極易被利
      用為與財產有關之犯罪工具，此為吾人依一般生活認知所易於體察之常識，而
      若有犯罪意圖者，非有正當理由，竟願出對價徵求他人提供帳戶，客觀上可預
      見其目的係供為某筆資金之存入，後再行領出之使用，且該筆資金之存入及提
      領過程係有意隱瞞其流程及避免行為人身份曝光，以防止他人追緝其財產犯罪
      ，一般人本於一般認知能力均甚易於意會及此，被告具備一般人之智識能力，
      即應有此認識，其竟將其所專有之帳戶存摺、印鑑及提款卡供人使用，對於他
      人持用犯罪之事實，自難認為不知情。
（五）另依被害人乙○○於前開案件中之指述，其僅稱：曾據廣告單上所留電話，向
自稱為「蔡國正」之人聯絡，但其是否即為本案之共犯蔡國正，伊無法辨識等
      語，而並未指述及其被詐欺過程中，確曾與被告聯繫、見面或接洽等接觸；另
      亦無證據足證其曾向被告求證中獎之真實性或告知經該集團要求匯款至其帳號
      等情，是就如何向被害人進行詐欺之過程一節，僅能證明實際對被害人行詐騙
      財物事實者，係自稱為「蔡國正」等不詳人士組成之「創信國際投信機構」成
      員。而按詐欺取財犯罪行為中，「受交付詐欺財物」固屬整個詐欺行為之一重
      要環節，然客觀上受財物之交付方法有多種，其由本人親自出面與被詐欺者行
      金錢交接者，固可認為已涉詐欺構成要件之行為分擔，但若受詐欺者係以透過
      郵（電）匯之間接方式付出款項，於另端收受者，客觀上實係向該郵匯業者直
      接受取財物交付之人，則其方式與直接自被詐欺者本人交付者，尚屬有別，蓋
      基於郵（電）匯業務之快速、便捷安全特性，以郵（電）匯方式付出財物，於
      被詐欺者交付財物予郵（電）匯流通業者之時，詐欺者已然透過郵（電）匯業
      者而取得財物（換言之，當被害人將財物交付郵局時，應認已該當詐欺取財犯
      罪構成要件中之「交付」行為），是提供金融機構帳戶之行為，應為詐欺取財
      構成要件以外之協助行為，即被告既僅單純提供帳戶，以使詐欺者順利取得款
      項者，尚難認係本於共同犯意聯絡與該「創信國際投信機構」成員分擔任何向
      被害人非法詐財之行為，應認僅止於幫助之犯意而為詐欺構成要件以外之行為
      。綜上所述，被告本於幫助意思而為詐欺構成要件（施詐術、使人交付財物）
      以外之行為，其幫助詐欺行為犯罪事證已明，被告犯行，洵堪認定。
四、核被告所為，係犯刑法第三十條一項、第三百三十九條第一項詐欺取財罪之幫助
    犯，被告實施詐欺構成要件以外之行為，係幫助犯，爰依刑法第三十條第二項減
    輕其刑。公訴人認被告與蔡幸容間係詐欺取財罪之共同正犯，尚有未恰，惟起訴
    之犯罪事實與本院論罪之事實二者間之社會基本事實同一，爰依法變更起訴之法
    條予以論科。另查，被告曾於八十六年間，因賭博案件，經臺灣臺北地方法院判
    處有期徒刑三月，於八十七年八月卅日執行完畢，此有臺灣高等法院被告之全國
    前案紀錄表在卷可憑，其於五年以內再犯上開法定本刑為有期徒刑以上之罪，為
    累犯，應依刑法第四十七條規定，加重其刑，且依同法第七十一條第一項規定，
    應先加後減。審酌被告為貪圖小利，即提供帳戶供詐欺犯罪者方便行騙財物，行
    為可議，惟其實際獲利應不多等情及其他一切情狀，量處如主文所示之刑。又被
    告於行為後，刑法第四十一條業於九十年一月十日修正公布施行，並於同年月十
    二日生效，依修正前之刑法第四十一條規定：「犯最重本刑為三年以下有期徒刑
    以下之刑之罪，而受六個月以下有期徒刑或拘役之宣告，因身體、教育、職業或
    家庭之關係，執行顯有困難者，得以一元以上三元以下折算罰金」，惟修正後之
    刑法第四十一條第一項規定「犯最重本刑為五年以下有期徒刑以下之刑之罪，而
    受六個月以下有期徒刑或拘役之宣告，因身體、教育、職業或家庭之關係或其他
    正當理由，執行顯有困難者，得以一元以上三元以下，易科罰金。但確因不執行
    所宣告之刑，難收矯正或難以維持法秩序者，不在此限」。比較上開新舊法，修
    正後之刑法第四十一條第一項就得宣告易科罰金之範圍較修正前之舊法為廣，是
    依刑法第二條第一項前段規定，自應適用裁判時之法律即修正後之刑法第四十一
    條第一項規定，分別宣告易科罰金之折算標準。
據上論斷，應依刑事訴訟法第二百九十九條第一項前段、第三百條，刑法第二條第一
項前段、第三十條第一項、第二項、第三百三十九條第一項、第四十七條、修正後刑
法第四十一條第一項，罰金罰鍰提高標準條例第一條前段、第二條，判決如主文。
本案經檢察官蕭宇誠到庭執行職務。
中      華      民      國    九十一    年      七      月      八      日
                              臺灣高雄地方法院刑事第六庭
                                  法  官  邱  明  弘
右正本證明與原本無異。
如不服本判決，應於判決送達後十日內，向本院提出上訴狀。
                                  書記官  顏  平  國
中    華    民    國      九十一      年      七        月      九      日
附錄法條：
刑法第三百三十九條
 (普通詐欺罪)
意圖為自己或第三人不法之所有，以詐術使人將本人或第三人之物交付者
，處五年以下有期徒刑、拘役或科或併科一千元以下罰金。
以前項方法得財產上不法之利益或使第三人得之者，亦同。
前二項之未遂犯罰之。
